【裁判字號】    88,簡上,139
【裁判日期】    890628
【裁判案由】    返還土地所有權狀
【裁判全文】
臺灣屏東地方法院民事判決  八十八年度簡上字第一三九號
    上  訴  人  乙○○
    訴訟代理人  丙○○
    被 上訴 人  甲○○
右當事人間請求返還土地所有權狀事件，上訴人對於中華民國八十八年十月二十八日
本院八十七年度潮簡字第六○九號第一審判決提起上訴，本院判決如左：
    主      文
上訴駁回。
第二審訴訟費用由上訴人負擔。
    事      實
甲、上訴人方面：
壹、本訴部分
一、聲明：（一）原判決廢棄。（二）被上訴人在第一審之訴駁回。
二、陳述：除與原審判決書所載者相同茲予引用外，補稱：
（一）因訴外人蔡少明財力不穩，被上訴人遂以其子即訴外人鄒長浩為代理人與上訴
      人就包括台中縣大里市○○段九六七號土地（下稱系爭土地）在內之十六筆土
      地訂立買賣契約，雖雙方僅口頭約定，未書立書面契約，然買賣關係仍直接存
      在於兩造之間，是上訴人本於兩造間買賣關係占有系爭土地之所有權狀非屬無
      權占有。
（二）買賣習慣常因買賣交易對象不同而有所差異，雖被上訴人與訴外人蔡少明間之
      買賣關係曾書立書面，然不得因此遽認被上訴人與上訴人間之買賣關係亦應書
      立書面。
（三）兩造所定買賣契約之買賣價金，係約定除由上訴人代償此十六筆土地之抵押債
      務外，並另給付被上訴人新台幣（下同）五千萬元。而被上訴人對上訴人已代
      償前揭抵押債務之事實並不爭執，其所爭執者乃上訴人除代償前揭抵押債務外
      究應另給付其五千萬元或八千萬元，是原審認上訴人所提收據之記載文義係部
      分買賣價金尚未清償，而認上訴人尚未清償之價金為三千萬元，實有誤會。
（四）證人即代書洪邁究於兩造訂立買賣契約之前或之後抵達訂約現場之事實乃屬本
      件之枝微末節，且距證人張吳春雄、張水旺於原審證述之時已達五年之久，原
      審竟以渠等對此事實之證述與證人洪邁證詞不符，遽認渠等之證詞不可採，是
      原審之採證具有瑕疵。
三、證據：除援用原審所提證據方法外，補提收據、委任書、協議書等影本各一件為
    證，並請求訊問證人鄒長浩。
貳、反訴部分：
一、聲明：（一）原判決廢棄。（二）被上訴人應給付上訴人新台幣一百三十七萬五
    千元，及自民國八十一年十一月二十三日起至清償日止，按年利率百分之五計算
    之利息。
二、陳述：與原審判決書所載者相同茲予引用。
三、證據：援用原審所提證據方法。
乙、被上訴人方面：
壹、本訴部分：
一、聲明：求為判決駁回上訴。
二、陳述：除與原審判決書所載者相同茲予引用外，另稱：
    伊係與訴外人蔡少明訂立買賣契約，並未與上訴人訂立買賣契約，且上訴人及訴
    外人對系爭土地均不具自耕能力，渠等乃無法受讓系爭土地之所有權。
三、證據：援用原審所提證據方法。
貳、反訴部分：
一、聲明：求為判決駁回上訴。
二、陳述：與原審判決書所載者相同茲予引用。
三、證據：援用原審所提證據方法。
    理      由
壹、本訴部分：
一、本件被上訴人起訴主張其於民國八十一年四月十八日與訴外人蔡少明就為其所有
    包括台中縣大里市○○段九六七地號（下稱系爭土地）在內之十六筆土地訂立買
    賣契約，約定買賣價金為新台幣（下同）八千萬元，被上訴人應將前揭土地所有
    權移轉予訴外人蔡少明指定之第三人，並於前揭土地所有權移轉之相關文件的簽
    名蓋章手續完成時，應先給付價金五千萬元，餘款則以簽發面額各為一千萬元之
    支票三張給付之。嗣後原告已依約將印鑑證明及前揭十六筆土地之所有權狀交予
    訴外人蔡少明，並由代書洪邁負責辦理將前揭十六筆土地所有權移轉登記予訴外
    人蔡少明所指定之上訴人的相關手續，然除用以給付頭期款由上訴人簽發、面額
    共計五千萬元之八張支票已兌現外，訴外人蔡少明所簽發用以支付餘款之三張支
    票並未獲兌現。訴外人蔡少明復於同年十二月二十四日與原告另達成協議，約定
    其應付清前所簽發之三張支票，且系爭土地應自前揭買賣契約之標的物中剔除，
    自此系爭土地即非屬前揭買賣契約之標的物；退步言之，系爭土地業經編定農業
    用地，訴外人蔡少明就系爭土地不具自耕能力，自無法受讓系爭土地之所有權。
    是前揭買賣契約就系爭土地部分因屬以不能之給付為標的而無效，是上訴人持有
    系爭土地之所有權狀，並無法律上之正當權源，已然該當無權占有，為此主張本
    於民法第七百六十七條前段訴請上訴人返還系爭土地之所有權狀等語。而上訴人
    則以被上訴人係因訴外人蔡少明財力不穩，遂以其子即訴外人鄒長浩為代理人與
    上訴人就包括系爭土地在內之十六筆土地另訂買賣契約，雖雙方就此僅為口頭約
    定，並未書立書面契約，然買賣關係乃直接存在於兩造之間，上訴人係於付清買
    賣價金後持有前揭十六筆土地之所有權狀，且上訴人就系爭土地具自耕能力，因
    此前揭買賣契約就系爭土地部分仍屬有效，是上訴人係本於兩造間買賣關係持有
    系爭土地之所有權狀，非屬無權占有等語，資為抗辯。
二、被上訴人主張系爭土地為其所有，然該土地之所有權狀現為上訴人占有之事實，
    業經其提出與所述相符之土地登記謄本為證，並為上訴人所同陳，自堪信為真實
    。經查被上訴人主張其於八十一年四月十八日與訴外人蔡少明就包括系爭土地在
    內之十六筆土地訂立買賣契約，約定買賣價金為八千萬元，以及被上訴人應將前
    揭土地所有權移轉予訴外人蔡少明指定之第三人，並於前揭土地所有權移轉之相
    關文件的簽名蓋章手續完成時，應先給付價金五千萬元，餘款則以簽發面額各為
    一千萬元之支票三張給付之事實，業經其提出與所述相符之協議書為證，上訴人
    就此亦不爭執，自堪信為真實，足認被上訴人與訴外人蔡少明間就包括系爭土地
    在內之十六筆土地具買賣關係；次查被上訴人主張已依約交付印鑑證明及前揭十
    六筆土地之所有權狀，並由代書洪邁負責辦理將前揭十六筆土地所有權移轉登記
    予上訴人的相關手續，然除用以給付頭期款由上訴人簽發、面額共計五千萬元之
    八張支票已兌現外，訴外人蔡少明所簽發用以支付餘款之三張支票並未獲兌現，
    訴外人蔡少明復於同年十二月二十四日與原告另達成協議，約定其應付清前所簽
    發之三張支票，且系爭土地應自前揭買賣契約之標的物中剔除，自此系爭土地即
    非屬前揭買賣契約之標的物之事實，業據提出與所述相符之協議書為證，自堪信
    為真實，是依被上訴人與訴外人蔡少明於八十一年十二月二十四日所達成協議之
    約定，系爭土地已自前揭買賣契約之標的物中剔除，渠等自此就系爭土地已不具
    買賣關係。
三、上訴人抗辯被上訴人係因訴外人蔡少明財力不穩，遂以其子即訴外人鄒長浩為代
    理人與上訴人就包括系爭土地在內之十六筆土地另訂買賣契約，雖雙方就此僅為
    口頭約定，並未書立書面契約，然買賣關係乃直接存在於兩造之間，其係本於兩
    造間買賣關係占有系爭土地之所有權狀，非屬無權占有云云，惟查：
（一）上訴人提出委任書之記載內容「茲委任鄒長浩權權代表本人處理台中縣大里鄉
      ○○段地號158、199、345、345－1、345－3、965、967．．．共計壹拾陸筆
      土地及其上建物的債務清償及過戶事宜。委任人甲○○．．．」僅能證明被上
      訴人確實曾授權訴外人鄒長浩辦理前揭十六土地及其地上物之債務清償及所有
      權移轉的相關事宜，尚難以此證明被上訴人曾授權其就前揭十六筆土地另訂買
      賣契約。
（二）上訴人提出收據之記載內容「茲收到屏東縣林邊鄉農會帳號101－5支票號碼26
      76～2684共八張面額合計五千萬元，係出受台中縣大里鄉之土地價款．．．。
      另尚欠印鑑證明（三個月內）．．．日前提供洪代書辦理過戶手續。鄒長浩」
      以及上訴人於原審請求傳訊之證人即代書洪邁於原審結證稱：「．．．後來在
      台中時他們說全部都說好了，因其辦理過戶的資料超過三個月要他們重新辦理
      ，有告訴原告兒子要重辦，至於他們之間如何買賣、價金多少均不知情，僅叫
      我辦理過戶而已（見原審卷第六十六頁）；．．．我去時，他們已簽好五千萬
      元之收據，那時要辦理土地過戶給蔡普陸，支票都開好、收好了（見原審卷第
      九十二頁）。」證人洪邁之證詞與收據所載內容相符，足認於上訴人簽發八張
      面額合計五千萬元之支票交予被上訴人之代理人即訴外人鄒長浩用以給付買賣
      價金之當日，訴外人鄒長浩曾依約提出辦理土地所有權移轉登記所需文件之一
      印鑑證明，且係由代書洪邁負責辦理將揭土地之所有權移轉登記予上訴人之相
      關事宜。
（三）綜上所述，上訴人所提委任書之記載內容尚無法證明被上訴人業已授權代理人
      即訴外人鄒長浩就前揭土地另訂買賣契約，反之上訴人簽發八張面額合計五千
      萬元之支票交予訴外人鄒長浩用以給付買賣價金之當日情形，與訴外人鄒長浩
      代理被上訴人與訴外人蔡少明於八十一年四月十八日所訂買賣契之約定內容相
      符，即於前揭十六筆土地所有權移轉登記之相關文件的簽名蓋章手續完成時，
      訴外人蔡少明指定之第三人（即上訴人）應給付價金五千萬元，前揭土地應移
      轉登記與訴外人蔡少明指定之第三人（即上訴人）。是當日應係被上訴人之代
      理人即訴外人鄒長浩與訴外人蔡少明於八十一年四月十八日所訂買賣契約內容
      之踐履，上訴人係訴外人蔡少明指定之代償人，至上訴人於原審請求傳訊之證
      人吳春雄及張水望證稱當日訴外人鄒長浩代理被上訴人將前揭土地出賣予上訴
      人云云，核係附合上訴人之詞，尚難採信。是上訴人辯稱被上訴人以其子鄒長
      浩為代理人與伊就包括系爭土地在內之十六筆土地另訂買賣契約云云，自不採
      信。
四、按所有權人對於無權占有或侵奪其所有物者，得請求返還之，民法第七百六十七
    條前段定有明文。按土地所有權狀係表彰土地所有權之證明，系爭土地既為被上
    人所有，則用以表彰系爭土地所有權之土地所有權狀自應為被上訴人所有。又買
    賣關係自始即存在於被上訴人與訴外人蔡少明間，且渠等已於八十一年十二月二
    十四日另達成協議，將系爭土地自前揭買賣契約之標的物中剔除，是系爭土地已
    非屬前揭買賣契約之標的物，渠等就系爭標土地已不具買賣關係，而身為訴外人
    蔡少明指定代償人之上訴人，自不得對被上訴人主張係本於前揭買賣關係占有系
    爭土地之所有權狀。再者，上訴人抗辯被上訴人以訴外人鄒長浩為代理人與伊就
    包括系爭土地在內之十六筆土地另訂買賣契約云云尚難採信，已如前述，是上訴
    人主張本於其與被上訴人間之買賣關係占有系爭土地之所有權狀，非屬無權占有
    云云，自不可採，從而被上訴人本於所有權之作用，訴請上訴人返還系爭土地之
    所有權狀，即非無據，自應准許。是原審判命上訴人返還系爭土地所有權狀，於
    法並無不合，上訴意旨指摘原判決不當，求予廢棄改判，為無理由，應予駁回。
貳、反訴部分：
一、本件上訴人起訴主張其於八十一年四月間與被上訴人就包括系爭土地在內之十六
    筆土地訂立買賣契約，約定買賣價金為五千萬元，該十六筆土地除系爭土地外，
    均已辦妥所有權移轉登記與上訴人，被上訴人既於本訴主張上訴人就系爭土地不
    具自耕能力，前揭買賣契約就系爭土地部分因以不能之給付為標的而無效，則被
    上訴人本於前揭買賣關係就系爭土地買賣部分所受領之一百三十七萬五千元價金
    ，已屬不當得利，爰依民法第一百七十九條、第一百八十一條規定，請求附加利
    息返還所受領價金等語；被上訴人則以買賣關係自始即存在於被上訴人與訴外人
    蔡少明間，上訴人僅訴外人蔡少明指定之代償人，非屬前揭買賣關係之當事人，
    自無法取得不當得利返還請求權等語，資為抗辯。
二、經查前揭買賣關係自始即存在於被上訴人與訴外人蔡少明間，渠等復於八十一年
    十二月二十四日另達成協議，將系爭土地自前揭買賣契約之標的物中剔除，而上
    訴人係訴外人蔡少明指定之買賣價金代償人，上訴人未另與被上訴人訂立買賣契
    約之事實已如前述，是被上訴人受領身為價金代償人之上訴人所給付五千萬元價
    金的法律上原因，乃係其與訴外人蔡少明間之前揭買賣關係，又系爭土地既經買
    賣關係之當事人達成協議將之自前揭買賣契約之標的物中剔除，則自此系爭土地
    已非屬前揭買賣契約之標的物，是上訴人主張前揭買賣契約就系爭土地部分因以
    不能之給付為標的而無效，則被上訴人就系爭土地部分所受領之一百三十七萬五
    千元價金，已屬不當得利云云，自不可採，從而上訴人主張爰依民法第一百七十
    九條、第一百八十一條規定，請求附加返還所受領價金，於法尚有未合無據，不
    應准許。是原審判決駁回上訴人之反訴暨假執行之聲請，於法並無不合，上訴意
    旨指摘原判決不當，求予廢棄改判，為無理由，應予駁回。
據上論結，本件上訴為無理由，依民事訴訟法第四百三十六條之一第三項、第四百四
十九條第一項、第七十八條，判決如主文。
中     華     民     國     八 十 九    年     六    月    二 十 八     日
                            臺灣屏東地方法院民事第二庭
~B審判長法官  洪有川
~B法      官  王致傑
~B法      官  賴秀雯
右為正本係照原本作成。
本判決本訴部分不得上訴。
如不服本判決反訴部分，應於收受送達後二十日內向本院提出上訴書狀，其未表明上
訴理由者，應於提出上訴後二十日內向本院補提理由書狀（均須按他造當事人之人數
附繕本）上訴時應提出委任律師或具有律師資格之人之委任狀；委任有律師資格者，
另應附具律師及格證書及釋明委任人與受任人有民事訴訟法第四六十六條之一第一項
但書或第二項(詳附註)所定關係之釋明文書影本。
~B法院書記官  滕一珍
中    華      民      國     八十九     年      六    月    二 十 八    日
附註：
民事訴訟法第四百六十六條之一（第一項、第二項）：
對於第二審判決上訴，上訴人應委任律師為訴訟代理人。但上訴人或其法定代理人具
有律師資格者，不在此限。
上訴人之配偶、三親等內之血親、二親等內之姻親，或上訴人為法人、中央或地方機
關時，其所屬專任人員具有律師資格者並經法院認為適應者，亦得為第三審訴訟代理
人。


司法院資訊處製作；財團法人民間司法改革基金會備份。
